【裁判字號】    89,台上,1818
【裁判日期】    890811
【裁判案由】    遷讓房屋等
【裁判全文】
最高法院民事判決                              八十九年度台上字第一八一八號
    上  訴  人  丙○○
                甲○○
                乙○○
                丁○○
    被 上訴 人  交通部台灣鐵路管理局（即台灣鐵路管理局）
    法定代理人  陳德沛
    訴訟代理人  曾慶崇律師
右當事人間請求遷讓房屋等事件，上訴人對於中華民國八十八年五月十八日臺灣高等
法院台中分院第二審判決（八十八年度上字第九五號），提起上訴，本院判決如左：
    主  文
原判決關於駁回上訴人丙○○、乙○○就拆屋還地之上訴及該訴訟費用部分廢棄，發
回台灣高等法院台中分院。
上訴人丙○○、乙○○其他上訴及上訴人甲○○、丁○○之上訴均駁回。
第三審訴訟費用，關於駁回上訴部分，由上訴人負擔。
    理  由
本件被上訴人主張：坐落彰化縣田中鎮○○段一七四八、一七四九、一七六一號等三
筆土地及地上門牌號碼彰化縣田中鎮○○路○段二六號房屋為台灣省所有，由伊管理
。該房屋如第一審判決附圖（下稱附圖）所示一七六一號Ｄ部分面積○點○○一○公
頃、Ｃ部分面積○點○○二五公頃及一七四九號面積○點○○○五公頃、一七四八號
Ｂ部分面積○點○○二五公頃土地上之木造平房（下稱系爭木造平房），現為上訴人
及第一審共同被告李麗雲、伍健萍六人無權共同占用；另上訴人丙○○、乙○○、李
麗雲三人於七十五年間，在如附圖所示Ａ部分面積○點○○五一公頃土地（在一七四
八號內）上無權擅自蓋建加強磚造三樓建物（下稱系爭磚造建物），屢經催討，均無
結果等情。求為命上訴人丙○○、甲○○、乙○○、丁○○與李麗雲、伍健萍自系爭
木造平房遷出；上訴人丙○○、乙○○與李麗雲並拆除系爭磚造建物交還土地之判決
（李麗雲、伍健萍對於第一審判命其遷讓返還系爭木造平房部分，未據聲明不服，已
告確定）。
上訴人則以：系爭木造平房為軍方所配住，且已依規定向被上訴人申辦租賃，並經台
灣省議會以調處會議通過辦理，兩造間實已成立租賃關係；又被上訴人並未舉證證明
其與軍方間之使用借貸關係業已終止，亦不得訴請受直接占有人即軍方配住之上訴人
遷出系爭木造平房；另被上訴人既已主動函請上訴人丙○○檢具證件送審，卻又一方
面續請彰化縣政府拆除，嗣後並以系爭木造平房所在處係「宿舍地」為由不予租售，
卻又將被上訴人現所管理之火車站前大片土地租與他人使用，甚至承購，顯有違誠信
原則，並屬權利濫用等語。資為抗辯。
原審以：被上訴人主張，上訴人占用伊所管理之系爭木造平房之事實，業據提出土地
登記簿謄本、建築改良物登記簿謄本、建物測量成果圖、相片等在卷可證，且為上訴
人所不爭執，復經第一審勘驗現場，並請彰化縣田中地政事務所測量明確，製有勘驗
筆錄、土地複丈成果圖各一件在卷足憑。上訴人雖以前詞置辯，惟查上訴人就其所言
占用系爭木造平房係經軍方配住乙節，除有設於該處之戶籍謄本外，並無法提出其他
具體事證證明其確為駐紮該處之軍方所配住之事實；又依第一審卷附台鐵貨運服務總
所八十年十一月十四日八十鐵服所總字第五七二○號、台灣省政府交通處鐵路管理局
八十年十一月二十日八十鐵產字第三○七七五號函所示，系爭木造平房原為軍方辦公
室，部隊撤離後，遭上訴人丙○○非法占用。故上訴人主張軍方配住，尚屬無據。且
當初向被上訴人借用系爭木造平房供為辦公室及宿舍使用之軍方第一運輸器材庫，在
早年遷離田中駐地時，即已歸還原借用之鐵路局房舍等情，有聯合勤務總司令部後勤
署八十七年十月二十六日宜綸字第五五二九號函在卷可稽。當時第一運輸器材庫既
向被上訴人借用房舍供作辦公室、宿舍使用，則其在遷離田中駐地並歸還原借用之房
舍時，自係將全部借用房舍一併返還，而終止與被上訴人之房舍使用借貸關係，當不
致仍保留部分房舍供已退伍之官兵使用；是縱使函文中僅載明一七六一號土地部分，
亦不影響原使用單位在部隊遷移後已將借用房舍歸還情事。故上訴人請求傳訊前開五
五二九號函承辦人及證人陳雨水，證明系爭木造平房不在軍方返還之列，核無必要。
次就被上訴人之彰化貨運服務所八十年七月五日鐵貨彰總字第一二九九號函文內容觀
之，其主旨開宗明義指出，已知悉上訴人占用房地之情，為維護其財產權益，故通知
上訴人依照說明事項辦理：「如其在五十九年三月二十七日以前（占用）者，請限於
……，經審核屬實，如不妨礙都市計畫，依照規定追收五年損害賠償金後，訂定租賃
契約」等語，是上訴人除需限期提出相關資料證明其占用系爭房地係在五十九年三月
二十七日之前外，尚需經被上訴人「審核屬實」，在「不妨礙都市計畫」下，依規定
「追收五年損害賠償金」後，方得訂立租賃契約。故被上訴人所發之函文應係在清查
遭他人占用己有房地後，通知上訴人，此可由該函文第二三項分別為不同之說明得知
；且該函文若真為要約之意思表示，內容自應明確，而非如說明第二項有種種設限，
顯見被上訴人並無受其內容拘束之意，其本身仍具有決定是否與現占有土地使用者訂
立租賃契約之權甚明。再觀之兩造於八十一年六月十八日在台灣省議會舉行之調解內
容中既仍稱請鐵路局以「專案方式」、「報請上級機關核准」，顯見兩造在該次調解
中仍未為訂立租賃契約合致之結論，難謂雙方實質上已成立租賃契約。是上訴人亦不
得以事後已與被上訴人訂定租賃契約為由，認伊占用被上訴人系爭木造平房及擅自搭
蓋磚造建物部分均具有正當權源。雖上訴人乙○○引被上訴人之彰化貨運服務所五十
七年九月二十七日鐵貨彰總字第八七五號呈載有：「貨乙五房屋……經本所一再函向
其主管單位交涉歸還初據函覆俟眷屬宿舍蓋建後，即飭其騰還……」等語，請求命其
提出該文書。然查該呈文第二點已明當三十七年各聯勤總部器材庫遷設該地時，該
屋空置未用，被該庫占儲器材，迄四十四年該庫改組時，被該庫庫員丙○○占住等語
，鐵路局一再函向其主管單位交涉歸還，初據函覆俟眷屬宿舍蓋建後，即飭其騰還，
後藉詞該員業已退役，不負飭還責任，現如欲收回該棟房屋，似非循正常訴訟途徑辦
理不可等語。可見上訴人對系爭房屋仍屬無權占用，該函不能為有利上訴人之認定。
且被上訴人於第一審已提出該函原本以供核對，經記明筆錄在卷，上訴人乙○○所請
，為無理由。上訴人既屬無權占用系爭房地之人，被上訴人基於所有權之作用，其本
於所有物返還請求權訴請返還，係屬權利之正當行使，而非以損害他人為主要目的，
即非權利濫用。上訴人現無何正當權源住居於系爭木造平房內，且對土地無正當合法
權源，而在如附圖所示Ａ部分土地上，由上訴人丙○○、乙○○與李麗雲於七十五年
間斥資興建加強磚造三樓系爭磚造建物，為其所自認。從而，被上訴人依據物上請求
權之法律關係，訴請上訴人丙○○、甲○○、乙○○、丁○○自占用之系爭木造平房
遷出，將房屋返還；及訴請上訴人丙○○、乙○○與李麗雲三人將事後擅自興建之系
爭磚造建物拆除，將土地返還，依法即無不合。因而維持第一審所為上訴人敗訴之判
決，駁回其上訴。
茲分如左：
關於廢棄發回部分：
查系爭磚造建物為上訴人丙○○、乙○○與第一審共同被告李麗雲斥資興建，為原審
所確定之事實。則該建物即屬彼三人之共有，被上訴人訴請彼三人拆屋還地之訴部分
，其訴訟標的對於共同訴訟人全體必須合一確定。是上訴人丙○○、乙○○提起第二
審上訴，依民事訴訟法第五十六條第一項第一款規定，其效力及於未提起上訴之共同
訴訟人李麗雲。原審竟疏未將李麗雲列為上訴人而逕為裁判，其訴訟程序依法自有未
合。上訴人丙○○、乙○○就此部分指摘原審為其敗訴判決為不當，求予廢棄，非無
理由。
關於上訴駁回部分：原審依調查證據為辯論之結果，以前揭理由駁回上訴人遷讓返還
系爭木造平房部分之上訴，經核於法並無違誤。上訴論旨，猶就原審取捨證據、認定
事實職權行使，指摘原判決關此部分不當，求予廢棄，非有理由。
據上論結，本件丙○○、乙○○之上訴一部為有理由，一部為無理由，甲○○、丁○
○之上訴為無理由。依民事訴訟法第四百七十七條第一項、第四百七十八條第一項、
第四百八十一條、第四百四十九條第一項、第七十八條，判決如主文。
中      華      民      國    八十九    年      八      月     十一     日
                              最高法院民事第三庭
                                  審判長法官  范  秉  閣
                                        法官  朱  建  男
                                        法官  許  澍  林
                                        法官  鄭  玉  山
                                        法官  許  朝  雄
      右正本證明與原本無異
                                              書  記  官
中      華      民      國    八十九    年      八      月    二十九    日


司法院資訊處製作；財團法人民間司法改革基金會備份。
